臺灣高等法院民事判決　九十年度上字第一一五八號
　　上　訴　人　甲　○
　　法定代理人　杜麗莊
　　訴訟代理人　石淑慧
右當事人間清償債務事件，上訴人對於中華民國九十年九月十四日臺灣士林地方法院
九十年度訴字第一三四號第一審判決提起上訴，本院判決如左：
　　主 　　 文
上訴駁回。
第一、二審訴訟費用（減縮部分除外）由上訴人負擔。
原判決所命給付之金額減縮為新台幣伍拾貳萬伍仟捌佰壹拾肆元及其利息。
　　事　 　 實
甲、上訴人方面：
一、聲明：(一)原判決廢棄。(二)被上訴人在第一審之訴及假執行之聲請均駁回。
二、陳述：除與原判決記載相同者，茲引用之外，補稱：
(一)、上訴人於民國（下同）八十九年十月二日分別自上海儲蓄商業銀行上訴人及劉秀
　　英戶頭匯入新臺幣（下同）二十二萬零三百零四元、三十一萬一千七百五十一元
　　，擔保品維持率高達一三四％，並無被上訴人所稱擔保品不足規定之情。
(二)、臺灣股市係由臺灣證券交易所股份有限公司以電腦進行撮合買賣，每五分鐘交易
    一次，股票交易價格自有高低起伏，不可能皆以同一價格買進或賣出，惟上訴人
    所有之系爭股票均以當日最低價賣出，可見十二張賣出報告書確確係被上訴人偽
    造，用以拼裝假債權掩飾內線交易。
(三)、證人卓嘉慧除「賣出報告書是被上訴人公司用電腦製作」之證言為真實外，其餘
    證言皆不實在；且不同意被上訴人主張抵銷。
乙、被上訴人方面：
一、聲明：(一)上訴駁回。(二)金額減縮為五十二萬五千八百十四元之本息。
二、陳述：除與原判決記載相同者，茲引用之外，補稱：
(一)、依臺灣證券交易所股份有限公司證券商辦理有價證券買賣融資融券業務操作辦法
    （以下簡稱操作辦法）第三十九條第一項規定，違約之股票應於違約日之次一營
    業日處分（即賣出）。故為確保股票可以成交，券商均於當日股市開市前即委託
    下單，除非當日成交量不足，否則均可以開盤之價格成交。本件上訴人因信用交
    易帳戶融資維持率不足法令規定，被上訴人乃於違約日之次一營業日開市前，委
    託大元證券股份有限公司（下稱大元證券）賣出上訴人系爭股票，上訴人之系爭
    股票均以開盤價成交，而該開盤價適為當日最低價位，並與台灣證券交易所檢送
    之「元大信違戶」（000000－0帳戶）八十九年十月三日之交易資料相符
    ，並無上訴人所稱被上訴人以不同時段分別賣出，偽造最低價位，製造假債權，
    詐欺上訴人情事。
(二)、被上訴人處分上訴人信用交易帳戶內之股票，抵充上訴人之融資債務後，尚受有
    一百一十萬六千二百二十二元之價差損失，乃將上訴人於八十九年十一月八日、
    十六日、二十一日賣出之股票股款計五十八萬零四百零八元予以留置（附件三）
    ，被上訴人就此部分主張抵銷，抵銷後，上訴人仍應給付被上訴人五十二萬五千
    八百十四元。
　　理　　　由
一、被上訴人起訴主張：被上訴人之前身元大證券股份有限公司（下稱元大證券公司
　　）與京華證券股份有限公司（下稱京華證券公司）於八十九年七月一日合併，業
　　經主管機關核准在案，被上訴人為存續公司，京華證券公司為消滅公司，依法由
　　被上訴人概括承受京華證券公司一切權利義務。上訴人與前京華證券公司成功分
　　公司間定有「融資融券契約書」，於八十九年二月至七月間，以融資方式買進「
　　東元」、「台一」、「彰銀」、「國票」、「復華」、「中壽」等股票並以該股
　　票作為擔保品；嗣因其買進之股票股價大跌，致擔保品價值不足，被上訴人依約
　　通知上訴人補繳金額，上訴人並未於期限內補繳，致擔保品維持率不足規定，被
　　上訴人乃於同年十月三日處分上開股票，不足抵償借款一百一十萬六千二百二十
　　二元。爰依契約約定，求為命上訴人應如數給付上開款項及法定遲延利息之判決
　　。（被上訴人於本院審理中，減縮起訴聲明為五十二萬五千八百十四元之本息。
　　）
二、上訴人則以：上訴人業已補足應繳全額並有額外擔保品，擔保品維持率高達百分
    之一三四，並無擔保品維持率不足規定之情形。被上訴人偽稱擔保品維持率不足
    ，偽造十二張賣出報告書，侵占盜賣上訴人所有之股票，拼裝假債權掩飾內線交
　　易，實則，伊並未對被上訴人負有債務；且不同意被上訴人抵銷等語，資為抗辯
　　。
三、查，元大證券公司與京華證券公司於八十九年七月一日經經濟部核准合併，被上
　　訴人為存續公司，京華證券公司為消滅公司，有元大證券公司存續函、京華證券
　　消滅函、公司執照可按，則被上訴人自應概括承受京華證券公司一切權利義務。
　　又，上訴人與前京華證券公司成功分公司間定有「融資融券契約書」，約定上訴
　　人得以部分之自有資金搭配京華證券公司提供融資之資金，於公開市場買進股票
　　，並以所買進股票交由京華證券公司擔保該融資債權；契約書第六、七、八條規
　　定，如上訴人信用帳戶內之擔保品價值與其融資融券債務之比率，低於規定比率
　　時，即應依通知於期限內補繳差額，如未補繳，即得處分擔保品，處分所得，用
　　以抵充上訴人融資融券債務，如不足抵充，應即清償；上訴人於八十九年二月至
　　七月間以融資方式陸續買進「東元」、「台一」、「彰銀」、「國票」、「復華
　　」、「中壽」等股票等事實，有上訴人承認真正之融資融券契約書、開立證券信
　　用交易帳戶申請書，以及委託書、款券劃撥資料單附原審卷可證，均堪信為真實
　　。
四、次查，被上訴人主張依八十九年十月二日收盤價計算上訴人信用交易帳戶內之擔
    保維持率，其整戶擔保維持率為一一三．九％，不足法定之百分之一百二十擔保
    維持率，被上訴人乃於翌日處分融資維持率不足之個股 (即東元、台一、彰銀、
    國票、復華、中壽等股票) ，經抵償借款後，上訴人尚欠一百一十萬六千二百二
    十二元，而被上訴人就上訴人於同年十一月八日、十一月十六日、十一月二十一
    日自行賣出之股票，應給付上訴人五十八萬零四百零八元，被上訴人抵銷後，上
    訴人尚應給付五十二萬五千八百十四元等情，有月線圖十一份、上訴人信用帳戶
    之融資餘額明細表二張、賣出報告書及融資現金償還申請書、免辦交割帳戶款券
    劃撥資料單等件為證。上訴人雖以前揭情詞置辯；惟查：
(一)、按臺灣證券交易所股份有限公司證券商辦理有價證券買賣融資融券業務操作辦法
    （以下簡稱操作辦法）第廿三條第一項規定：證券商應逐日按證券交易所公布之
    收盤價，計算每一信用帳戶之整戶及各筆融資融券擔保維持率。第五項規定：委
    託人信用帳戶之整戶擔保維持率低於百分之一百二十者，證券商應即通知委託人
    就各該筆不足擔保維持率之融資融券，於通知送達之日起二個營業日內補繳融資
    自備款或融券保證金差額。而所謂擔保維持率，其計算方式為：融資擔保品證券
    市值÷原融資金額×100%。查，上訴人信用交易帳戶 (553723號）買進之前開股
　　票因股價下跌，致擔保品價值不足，經被上訴人通知上訴人補繳金額，上訴人雖
　　於同年十月二日由其帳戶匯入二二０、三０四元清償部分融資，有存款憑條及融
　　資現金償還申請書為按，惟其帳戶當日尚有「東元」、「恩德實」、「台一北銀
　　」、「聯邦銀」等股票，該等股票當日之收盤價詳如原審卷第一五九至一六九頁
　　之月線圖，依該收盤價格計算其股票總市值為一四、七０三、六一０元，而上訴
　　人向被上訴人融資之金額共一二、九０八、０００元，故上訴人信用交易帳戶之
　　整戶擔保維持率為一一三．九％，顯不足法定之擔保維持率；而依融資餘額明細
　　表之加註可知上訴人所指其擔保維持率達百分之一三四，係指台北銀行個股部分
　　，並非整戶之擔保維持率。至上訴人所提訴外人劉秀英之存款取款憑條，僅足證
　　伊於同日自上海儲蓄商業銀行提款三十一萬一千七百五十一元，並不足以證明該
　　款係匯入上訴人帳戶用資清償融資。是則，被上訴人依操作辦法第二十四條第一
　　項第一款「當日委託人整戶擔保維持率仍不足者（指融資維持率不足百分之一百
　　二十者），自次一營業日起準用第三十九條第一項規定處分其擔保品」規定處分
　　其擔保品，自屬有據。
(二)、上訴人雖辯稱：上訴人在當日並經由寶來證券天母分公司營業員劉美玲小姐按照
    被上訴人內湖分公司營業員指示將上訴人在「寶來證券」帳戶中之中信銀、國票
    、順德及萬通銀等多檔股票匯入融資擔保帳戶為額外之擔保品，此經上訴人收取
    在案，可見上訴人不僅補足應補繳全額且有額外擔保品，擔保品維持率高達百分
    一三四云云。惟依「操作辦法」第二十六條第三項規定，上訴人需提出符合條件
    之股票予被上訴人，並將提出之股票充作擔保品，辦妥抵繳之手續後始得據以提
    高維持率。因是，上訴人縱有將存放於其他證券商之股票匯入其於被上訴人公司
    集保帳戶之事實，但依規定，該集保帳戶內之股票為上訴人所有，非經伊辦理提
    領或轉匯，被上訴人均無權任意為移轉或充作擔保品之處分行為。由是可知，被
    上訴人明知其融資擔保維持率不足法令規定，未至上訴人處所辦理完全補繳手續
    ，而所謂額外擔保品，又未辦理抵繳；所辯被上訴人隱匿股票擔保品，其帳戶擔
    保品維持率高達百分一三四，洵無可採。
(三)、操作辦法第三十九條第一項規定：委託人違約時，證券商應於次一營業日在證券
    交易所集中市場或透過櫃檯中心等價成交系統委託他證券經紀商以其開立之「融
    資融券違約處理專戶」處分其擔保品。因上訴人於八十九年十月二日融資擔保維
    持率不足法令規定，被上訴人乃於次一營業日（即八十九年十月三日）委託大元
    證券賣出上開東元等個股；上訴人雖否認大元證券所製作之十二張賣出報告書為
    真正，並以該日加權指數上漲一百一十九點，何以被上訴人均以該日最低價賣出
    ，質疑被上訴人有偽造賣出報告書，侵占盜賣上訴人所有之股票，拼裝假債權掩
    飾內線交易之情形。然查，證人即製作該賣出報告書卓嘉慧在原審證稱：賣出報
    告書是公司用電腦製作，有打我的名字，我是承辦人，委託書如果是當面委託，
    要簽名，如果是電話委託就不要，如果是信違戶處分，就由委託公司填單，無須
    本人簽名，本件是信違戶等語明確（見原法院九十年八月二十二日言詞辯論筆錄
    ）；台灣證券交易所股份有限公司檢送八十九年十月三日元大信違戶於大元證券
　　公司000000－0號帳戶買賣所有上市有價證券交易明細表（本院卷第一三
　　九至一四九頁），其交易資料與被上訴人提出之賣出報告書完全符合，上訴人一
　　再指稱該賣出報告書係偽造，純屬推諉之詞，不足採信。又依前項規定，違約之
　　股票應於違約日之次一營業日處分，為符合法令規定，確保股票可以成交，券商
　　均於當日交易開市前即行委託下單，除非當日成交量不足，否則均可以開盤之價
　　格成交。因是，被上訴人於違約日之次一營業日開市前，委託大元證券賣出上訴
　　人系爭股票，以開盤價成交，而該開盤價雖適為當日最低價位，但並無上訴人所
　　謂以不同時段分別賣出，而偽造最低價位，侵占盜賣不實交易之情形，此與上訴
　　人所稱十月三日加權指數上漲一百一十九點，亦無任何關連。
(四)、至上訴人另辯：上訴人稽核室代主任曾景泰（應為曾錦泰）與被上訴人於八十九
    年十月四日談判時之電話錄音，謂曾錦泰承認係「錯帳」，將按程序處理云云。
    ；然觀之上訴人所提錄音帶譯文內容，乃上訴人一再要求被上訴人稽核室之副主
    任曾錦泰，將上訴人虧損之股款以錯帳方式處理，否則將寫檢舉函；而曾錦泰一
    再地向上訴人表示，公司必須依程序處理，最後仍無法依上訴人之要求以錯帳方
    式處理，並未承認係「錯帳」。上訴人此部分之抗辯，亦不可採。
五、綜上所述，上訴人之抗辯，均無足取。是則，被上訴人依兩造間之契約，依操作
    辦法之規定處分上訴人之擔保品，並就不足抵償債務之部分進行追償，請求上訴
　　人給付一百一十萬六千二百二十二元及自起訴狀繕本送達翌日（即九十年五月二
　　十四日）起至清償日止，按週年利率百分之五計算之利息，為有理由，應予准許
　　。又，二人互負債務，而其給付種類相同，並均屆清償期者，各得以其債務，與
　　他方之債務，互相抵銷，民法第三百三十四條定有明文。被上訴人主張與其應給
　　付予上訴人於八十九年十一月八日、十一月十六日、十一月二十一日所賣出股票
　　股款五十八萬零四百零八元相抵銷，自屬有據。二者抵銷後，上訴人仍應給付被
　　上訴人五十二萬五千八百十四元及利息，被上訴人減縮其聲明，即無不合。從而
　　，原審就此判命上訴人如數給付，並為假執行之宣告，於法並無違誤。上訴意旨
　　指摘原判決不當，求予廢棄改判，為無理由，應予駁回。並依被上訴人減縮之聲
　　明，判決如主文第三項所示。
六、本件事證已臻明確，兩造其餘之陳述及提出之攻擊防禦方法，均與判決結果不生
    影響，爰不一一審酌，附此敘明。
七、據上論結，本件上訴為無理由，依民事訴訟法第四百四十九條第一項、第七十八
    條，判決如主文。
中　　　華　　　民　　　國　　九十一　　年　　　四　　　月　　 十七 　　日
　　　　　　　　　　　　　　　　　　民事第三庭
                                　　　　審判長法  官　張　宗　權
　　　　　　　　　　　　　　　　　　　　　　　法　官　蕭　艿　菁
　　　　　　　　　　　　　　　　　　　　　　　法　官　吳　秀　美
右正本係照原本作成。
不得上訴。
中　　　華　　　民　　　國　　九十一　　年　　　四　　　月　　 十八 　　日
　　　　　　　　　　　　　　　　　　　　　　　書記官　常　淑　慧
